臺灣彰化地方法院彰化簡易庭民事判決
110年度彰簡字第285號
原      告  台新國際商業銀行股份有限公司

法定代理人  尚瑞強   


訴訟代理人  楊竣宇  
被      告  陳錫淋  
            陳錫川  
            陳錫圭  
上列當事人間請求代位分割遺產事件，本院不經言詞辯論，判決
如下：
    主      文
原告之訴駁回。
訴訟費用由原告負擔。
    事實及理由
一、原告起訴主張：被告即被代位人陳錫淋積欠原告債務未清償
    ，而被告陳錫淋之被繼承人陳清泉於民國108年死亡後，遺
    有附表所示之遺產（下稱系爭遺產），尚未辦理繼承登記，
    原告為保全其債權，以其名義代位被告陳錫淋請求分割系爭
    遺產，爰依民法第242條、第243條、第1164條規定，提起本
    件訴訟等語，並聲明：（一）被告應就系爭遺產辦理繼承登
    記。（二）被告間應就系爭遺產依應繼分比例分割為分別共
    有。
二、按債權人依民法第242條規定行使代位權，係代位行使債務
    人之權利，而行使之結果，利益仍歸屬於債務人，並非對債
    務人行使權利，故在訴訟上，債權人對債務人並無何種權利
    主張，自不得將被代位人（即債務人）列為共同被告，否則
    其權利保護要件自有欠缺，應將其對於債務人部分之訴予以
    駁回。本件原告主張依民法第242條規定代位行使債務人陳
    錫淋之權利提起本件訴訟，竟以陳錫淋為被告，於法自有未
    合，此部分應予駁回。
三、次按土地權利變更登記，應由權利人及義務人會同聲請之。
    其無義務人者，由權利人聲請之。其係繼承登記者，得由任
    何繼承人為全體繼承人聲請之，土地法第73條第1項前段定
    有明文。次按土地登記，謂土地及建築改良物（以下簡稱建
    物）之所有權與他項權利之登記；繼承人為二人以上，部分
    繼承人因故不能會同其他繼承人共同申請繼承登記時，得由
    其中一人或數人為全體繼承人之利益，就被繼承人之土地，
    申請為公同共有之登記；下列各款登記，得代位申請之：四
    、其他依法律得由權利人代位申請登記者，土地登記規則第
    2條、第120條第1項前段、第30條第4款分別定有明文。準此
    ，土地（建物）繼承登記，得由任何繼承人或由繼承人之債
    權人代位該繼承人為全體繼承人聲請之，毋庸為裁判上之請
    求。原告既主張為被告陳錫淋之債權人，依上規定及說明，
    自得代位被告陳錫淋為全體繼承人之利益就系爭遺產申請為
    公同共有之繼承登記。
四、又分割共有物（公同共有之遺產）既對物之權利有所變動，
    即屬處分行為之一種，凡因繼承於登記前已取得不動產物權
    者，其取得雖受法律之保護，不以其未經繼承登記而否認其
    權利，但繼承人如欲分割其因繼承而取得公同共有之遺產，
    因屬於處分行為，依民法第759條規定，自非先經繼承登記
    ，不得為之，最高法院68年度第13次民事庭庭推總會議決議
    ㈡可資參照。本件原告代位被告陳錫淋請求分割系爭遺產，
    但查陳清泉非附表編號1所示土地之所有權人，而為地上權
    人；附表編號2之建物仍登記於陳清泉名下，兩者被告均未
    辦理繼承登記，此有系爭遺產土地及建物登記謄本可稽，則
    系爭遺產未經辦理繼承登記前，自不得為分割遺產之處分行
    為，揆諸前揭規定及說明，原告代位被告陳錫淋請求分割系
    爭遺產，即屬無據，難予准許。
五、復按遺產分割既以消滅遺產公同共有關係為目的，故除被繼
    承人以遺囑禁止繼承人分割之遺產，及共同繼承人以契約約
    定禁止分割之遺產外，應以全部遺產整體為分割，不能分別
    以遺產中之個個財產為分割之對象（最高法院84年度台上字
    第2410號、86年度台上字第1436號、104 年度台上字第1077
    號判決意旨參照）。經查，本件被繼承人陳清泉死亡時，除
    原告所列欲訴請代位分割之遺產外，尚有其他遺產，此有陳
    清泉之全國財產稅總歸戶財產查詢清單在卷可憑。又本件附
    表編號1所示土地之所有權人非陳清泉，陳清泉係該土地之
    地上權人等情，已如上述，原告將附表編號1所示之土地所
    有權誤載為陳清泉之遺產，漏載該土地之地上權為陳清泉之
    遺產，且本院調取上開資料後，已於110年5月11日裁定命原
    告於收受裁定之日起14日內閱卷後予以補正，該裁定業於同
    年月13日送達原告，有送達證書在卷可佐，惟原告迄今仍未
    補正以全部遺產為分割對象，其訴亦顯無理由。
六、原告之訴，依其所訴之事實，在法律上顯無理由者，法院得
    不經言詞辯論，逕以判決駁回之，民事訴訟法第249條第2項
    第2款定有明文。此規定於簡易訴訟程序亦有適用，此觀同
    法第436條第2項規定自明。查依原告所訴事實，關於代位繼
    承登記之訴部分，難認有權利保護必要；關於代位分割系爭
    遺產之訴，有依法不得為及未以全部遺產為分割之情事，即
    俱有法律上顯無理由之情形。
七、從而，本件原告之訴，在法律上顯無理由，爰不經言詞辯論
    ，逕以判決駁回之。
八、依民事訴訟法第436條第2項、第249條第2項第2款、第78條
    ，判決如主文。
中　　華　　民　　國　　110 　年　　7 　　月　　1　　日
                  臺灣彰化地方法院彰化簡易庭
                      法　官　李欣恩
以上正本係照原本作成。　　　　　　　　　　　
如對本判決不服提起上訴，應於送達後20日內，向本院提出上訴
狀並表明上訴理由(須按對造人數附繕本) 。
中　　華　　民　　國　　110 　年　　7 　　月　　1 　　日
                      書記官  石坤弘
附表：
編號 種類 財產名稱 權利範圍 1 土地 彰化縣○○市○○段000地號 1/1（地上權） 2 建物 彰化縣○○市○○段00○號 1/1